臺灣板橋地方法院民事判決　　　　　　 92年度重訴字第660號
原　　　告　北昌營造股份有限公司
法定代理人　甲○○
訴訟代理人　黃泰鋒律師
複 代理 人　劉曦光律師
被　　　告　台北縣三峽鎮中園國民小學
法定代理人　丙○○
訴訟代理人　許俊仁律師
上列當事人間請求給付工程款等事件，經本院於民國94年11月7
日言詞辯論終結，判決如下：
    主      文
被告應給付原告新台幣伍佰伍拾肆萬壹仟壹佰壹拾元及自民國
九十二年九月八日起至清償日止，按年息百分之五計算之利息。
原告其餘之訴駁回。
訴訟費用由被告負擔四分之一，餘由原告負擔。
本判決第一項於原告以新台幣壹佰捌拾伍萬元供擔保後，得假執
行；但被告得以新台幣伍佰伍拾肆萬壹仟壹佰壹拾元為原告預
供擔保而免為假執行。
其餘假執行之聲請駁回。
    事實及理由
甲、程序方面：
    按訴狀送達後，原告不得將原訴變更或追加他訴，但擴張或
    減縮應受判決事項之聲明者，不在此限，民事訴訟法第255
    條第1 項第3 款定有明文。本件原告起訴時原聲明被告應給
    付其新台幣（下同）25,370,007 元及自民國（下同）92年8
    月29日起至清償日止，按週年利率5%計算之利息；嗣於93年
    8 月23日撤回關於工期延展補償1,208,096 元之請求，並於
    94 年10 月15日以民事辯論意旨狀將其聲明變更為：被告應
    給付原告22,262,120元及自92年8 月29日起至清償日止，按
    週年利率5%計算之利息。經核原告訴之聲明既有變更，自屬
    訴之變更，惟其僅係減縮應受判決事項之聲明，依首揭規定
    ，不在禁止之列，合先敘明。
乙、實體方面：
一、原告主張：
    (一)原告承攬被告發包之台北縣三峽鎮中園國民小學第一期工
      程（建築工程，下稱系爭工程），有雙方簽立之工程合約
      書為憑。惟雙方就上開工程之履行發生下列各項爭議：
      (1)近運堆置處理費：
        本工程開挖之土方必須作為回填之用，回填後剩餘之土
        方則外運棄置，故原告就開挖之土方必須先近運堆置及
        處理，惟原合約工程估價單中卻漏列「近運堆置處理費
        」，而有合約漏項之情形存在。原告合理引用合約其他
        項目之相關費用，認每立方公尺之單價應為178 元，依
        回填土方項目結算數量24,005立方公尺計算，被告應給
        付之金額為4,272,890 元，該金額尚應外加5%之營業稅
        。
      (2)棄土方：
        被告就系爭工程之棄土方編以一式計價，原合約編列金
        額僅為1,659,938 元，其原因在於設計者因考量系爭工
        程基地地質於2 至14公尺間為卵礫石層，為非常佳之土
        質，在節省公帑前題下，認為部份挖方可做為筏基回填
        料，或其他回填利用，不會產生大量之棄方，故以一式
        為棄土方量之計價單位，此有楊柄國建築師事務所89年
        5 月24日（89）炳字第331 號函可稽。而原告於開工後
        亦遵照被告指示，將挖出之土方卵礫石堆置於基地內，
        未外運棄置，詎被告事後竟變更指示，要求被告必須將
        堆置於廠區內之土方全部運棄，致原告實際施作之棄土
        方數量多達31,269立方公尺，所支出之運棄費用高達15
        ,478,325 元 ，惟被告於結算時僅依原合約單價結算給
        付1,659,938 元，顯失公允，故請求被告就實際棄土方
        數量所增加之費用增加給付13,818,387元，該金額尚應
        外加5%之營業稅。
      (3)預拌混凝土：
        系爭工程估價單上所載工作項目「2000psi P.C 預拌混
        凝土」之合約數量嚴重不足，被告結算之數量僅882 立
        方公尺，惟原告實際施作數量為1,921 立方公尺，相差
        1, 039立方公尺，該工程項目之合約單價為每立方公尺
        1, 079元，故被告就該項目應再給付之金額為1,121,08
        1 元，該金額尚應外加5%之營業稅。
      (4)鋼筋加工及組立：
        系爭工程估價單上所載工作項目「中拉力鋼筋加工及組
        立」之合約數量嚴重不足，與原告實際施作數量有所差
        異，被告結算數量僅778.02噸，原告實際施作數量為99
        0.16噸，相差212.14噸，依該項目之合約單價每公噸9,
        379 元計算，被告應給付之金額為1,989,661 元，該金
        額尚應外加5%之營業稅。
      綜上，被告就系爭工程應增加給付之金額，經就前開各項
      金額加計5%計算之營業稅後共為22,262,120元。
    (二)請求權基礎：
      (1)有關「近運堆置處理費」之請求乃屬合約漏項之爭議，
        其請求權基礎如后：
        1.請求依法給付承攬報酬：
          按民法第490 條第1 項規定，稱承攬者，謂當事人約
          定，一方為他方完成一定之工作，他方俟工作完成，
          給付報酬之契約；復按民法第491 條第1 項規定，承
          攬如依情形，非受報酬，即不為完成其工作者，視為
          允為報酬；同條第2 項規定，未定報酬額者，按照價
          目表所定給付之，無價目表者，按照習慣給付之。本
          件凡原告依合約圖說之規定施作者，被告即負給付報
          酬之義務，原告非受報酬，即無為被告完成系爭工作
          之理由。而原告業依合約圖說規定完成土方回填之工
          作，核諸前揭法條之規定，被告應給付該部份之工程
          款。
        2.請求返還不當得利：
          按無法律上之原因而受有利益，致他人受損害者，應
          返還其利益，雖有法律上之原因，而其後已不存在者
          ，亦同，民法第179 條定有明文。原告依被告之圖說
          施作系爭工程項目，惟被告卻漏未給付該土方回填之
          報酬，被告受有工程上之利益，致原告受有該部份工
          程費用支出及報酬利益等損失，核諸前揭法條規定，
          被告應返還其所受之不當得利予原告。
      (2)有關「棄土方」、「預拌混凝土-2000PSI混凝土」、及
        「鋼筋加工及組立- 中拉力鋼筋加工及組立」等請求乃
        屬合約數量短少之爭議，其請求權基礎如后：
        1.依合約規定請求給付：
          依系爭工程合約第3 條規定：「……二估價單所列量
          化單位（如公尺、平方公尺、立方尺、式‧‧‧）之
          工程目部分，依原訂契約價金給付；所列數化單位（
          如個、樘、盞、具、台……）之工程項目部分依實際
          施作或供應數量結算。三屬於依原訂契約價金給付部
          分，工程之實作數量如較本契約數量增減達百分之十
          以上時，其逾百分之十之部分，得以本契約變更增減
          本契約價金……四屬於依實際施作或供應數量結算之
          部分，以本契約爭所列履約標的項目及單價，依完成
          履約實際供應數量給付」。被告就本件契約內之「預
          拌混凝土」、「鋼筋加工及組立」及「棄土方」等工
          作項目之工程數量有計算錯誤之情形，其差異金額甚
          鉅，核諸前揭合約條款規定，本件應為變更設計，由
          被告調整增加工程款之給付。
        2.依情事變更原則請求給付：
          按民法第227 條之2 第1 項規定「契約成立後，情事
          變更，非當時所得預料，而依其原有效果顯失公平者
          ，當事人得聲請法院增、減其給付或變更其他原有之
          效果。」民事訴訟法第397 條第1 項亦規定「法律行
          為成立後，因不可歸責於當事人之事由，致情事變更
          非當時所得預料，而依其原有效果顯失公平者，法院
          應依職權公平裁量，為增減給付或變更其他原有效果
          之判決」。上開法條所謂之「非當時所得預料」，在
          工程契約上，應指該情事變更情況，非承包商於締約
          當時所能預見之風險，或承包商於締約時雖可預見，
          然其無法採取合理措施防止損失、損害之發生者而言
          。蓋承包商於締約時雖有預見風險發生之可能，但該
          風險之發生既非承包商所能控制，承包商於投標當時
          就該風險即無法為合理、正確之評估，該風險倘若由
          承包商負擔，則顯有失於公平合理之原則。由上所述
          可知，首揭法條就情事變更原則所規定「預料」之意
          義，在工程契約之解釋上，並非僅為「預見」之意思
          ，應包括有「料理」，即處理、控制之意思，如此始
          能真正符合工程上風險之公平合理分擔原則。而被告
          就系爭工程之棄土方原係編以一式計價，金額僅約16
          5 萬元，其原因在於設計者認為不會產生大量之棄方
          ，詎被告事後竟變更指示要求被告必須將堆置於廠區
          內之土方全部運棄，致原告實際施作之棄土方數量多
          達31,269立方公尺，所支出之運棄費用高達1733萬餘
          元，使一式計價之要件發生重大變更，與原告投標當
          時所估算之情況全然不同，非原告所能預料，如依原
          合約一式計價以為給付甚非合理，故核諸前揭說明及
          工程實務見解，被告應依民法第227 之2 第1 項情事
          變更原則之規定，或以變更設計之方式，就原告實際
          施作情況調整增加工程款之給付。
      (3)遲延利息之請求：
        按遲延之債務，以支付金錢為標的者，債權人得請求依
        法定利率計算之遲延利息，民法第233 條第1 項定有明
        文；同法第203 條規定，應付利息之債務，其利率未經
        約定，亦無法律可據者，週年利率為百分之5 。原告於
        92年8 月27日即以台北北門郵局第7950號存證信函向被
        告請求，爰以該函文送達翌日及92年8 月29日為本件遲
        延利息起算日，開始計算遲延利息。
    (三)訴之聲明：
      (1)被告應付原告22,262,120元及自92年8 月29日起至清償
        日止，按週年利率5%計算之利息。
      (2)原告願供擔保，請求准予宣告假執行。
二、被告則以下列陳詞置辯，並聲明：(1)原告之訴及假執行聲請
    均駁回。(2)若受不利判決，請准供擔保後，免為假執行宣告
    。
    (一)關於開挖土方近運堆置處理費部份，並非合約漏項：
      (1)按「既已載明回填處理，自無所謂堆置處理費。如何堆
        置土方以及工區內土方堆置何處係承包商開挖計畫考慮
        事項，承包商為便於工區進出或建物週邊欲設置材料加
        工場等，而於工區內另覓位置堆置，均為施工整體考量
        （一般考慮施工之方便性及節省支出），故本工項非屬
        本工程應編列之工項。」乃卷附之93年12月30日乙○○
        建築師事務所函所明示，故並無合約漏項之情事。
      (2)縱有合約漏項，依約定原告請求應無理由。蓋施工規範
        總則第18條第(1)項第a 款規定：「本合約工程價款，已
        包括完成本工程主體及附屬工程等之施工機具設備之一
        切費用，承包人應在各承包單項之單價中計入，不得另
        行編列項目。」又施工規範總則第4 條第(3)項第2 款亦
        規定：「標單內所列之項目及數量，僅供承包人之參考
        ，開標後，所有數量不符與遺漏之項目，應視同已合併
        於其他相關項目估計在內……。」可知原告於開標後，
        已不得再有合約漏項之主張或請求。而本件原告於開標
        前及契約簽立前，均未對本項費用提出任何疑義，且雙
        方並因此而簽約、施作、驗收及結案，故依上述雙方工
        程契約書施工規範之規定，原告主張因合約漏項之費用
        ，應屬無由。
      (3)又鑑定報告書本項單價以每立方公尺160 元計算，是依
        據93年度台北市議會審定工程預算單價為憑，然系爭工
        程自89年已開始施作，依93年度之資料計算單價，實不
        合理。
    (二)原告請求增加給付棄運土方支出費用13,818,387元，應無
      理由：
      (1)有關棄土方數量差異，經建築師重新計算後，核定機具
        挖方之數量增加為55,274立方公尺，回填夯實數量修正
        為24,005立方公尺，而此數量變更亦經原告同意而完成
        工程變更設計之議價，並驗收付款完畢。故原告現仍以
        棄土方數量差異，請求工程款，實屬無據。況依原告所
        提乙○○建築師事務所函所示，已告知挖方可做為筏基
        回填料，或其他回填利用，承商可自行評估以最節省方
        式完成本案，而原告選擇將挖方棄運方式處理，豈有再
        請求超逾雙方契約約定數量及價額之理。
      (2)退萬步言，若鈞院仍認應增加給付棄運土方之費用，然
        依兩造契約原訂機具挖方數量為52,237立方公尺，扣除
        回填夯實數量30,563立方公尺，則棄土方數量原應有21
        ,674 立 方公尺（計算式：52,237－30,563＝21,674）
        ，此原告簽約時亦清楚明瞭，嗣後經三次設計變更，機
        具挖方數量變更為55,274立方公尺，回填夯實數量變更
        為24,005立方公尺，故棄土方數量雖變更為31,269立方
        公尺（計算式：55,274－24,005＝31,269），然僅較契
        約簽訂時之數量21,674立方公尺，增加9,595 立方公尺
        棄土方（計算式：31,269－21,674＝9,595）， 縱依鑑
        定報告書所列單價每平方公尺500 元至600 元計算，應
        增加給付棄土方費用亦僅約4,797,500 元至5,757,000
        元左右（計算式：500 ×9,595 ＝4,797,500 ；600 ×
        9,595 ＝5,757,000）， 故原告請求增加高達13,818,3
        87元之棄土方費用，實屬無由。
      (3)又鑑定報告書是以93年度台北市議會審定工程預算單價
        ，計算自89年開始施作之本案工程棄土方單價，為每立
        方公尺500 元至600 元，顯屬偏高，此參酌財團法人台
        灣營建研究院88年度及89年度出刊營建物價所列最低單
        價僅232 元可證，更證明原告請求，確屬無由。
    (三)原告請求增加給付2000psi 預拌混凝土費用1,121,081 元
      ，應無理由：
      (1)鑑定報告書鑑定2000psi 預拌混凝土之數量為888.55立
        方公尺，與雙方工程結算882 立方公尺之數量相近，足
        證原告主張其實際數量高達1921立方公尺，應不足採。
　    (2)依兩造工程契約書第3 條第2 項「估價單所列量化單位
        （如公尺、平方公尺、立方公尺、式……）之工程項目
        部分，依原訂契約價金給付……」及同條第3 項「屬於
        依原訂契約價金給付部分，工程之實作數量如較本契約
        所定數量增減達百分之十以上時，其逾百分之十之部分
        ，得以本契約變更增減本契約價金；未達百分之十者，
        本契約價金不予增減」之規定，本件2000psi 預拌混凝
        土數量縱有不足，亦限以數量逾10% 以上部分，始得增
        加契約價金之給付，現僅不足6.55立方公尺，並未超逾
        原約定數量882 立方公尺之10% ，原告請求增加價金給
        付，自屬無據。
      (3)另原告主張尚有筏基坑回填清碎石上澆置2000psi 混凝
        土數量952.98立方公尺，未予計算云云。惟查有關筏基
        坑回填清碎石上澆置混凝土，乃原告於施工前依工程契
        約第9 條第2 項第1 款所主動提送之施工工法，而就此
        增加之混凝土數量，原告已同意自行負責，不向被告請
        求計價付款，此有乙○○建築師事務所函可證，現原告
        請求加計此部分混凝土數量及費用，顯已違背其承諾，
        不足採之。況參諸施工總則第4 條第2 項規定「……該
        項詳細圖發出後，承包人認與原來總圖不符合，將發生
        額外工作或材料時，須於5 日內提出異議，聲明應加之
        工料，否則該項詳圖即認為與原圖相符，將來承包人不
        得要求加賬」，原告即未於5 日內提出異議，且於歷次
        變更設計時亦均未主張增加本項混凝土數量及金額，更
        足資證明原告確有同意自行負責此部分費用之事實，故
        原告現又主張加計此部份混凝土數量及金額，當不足採
        。
    (四)原告請求增加給付中拉力鋼筋加工及組立費用1,989,661
      元，應無理由：
      (1)原告主張依工程日報表所登載990.16噸計價，然工程日
        報表所登載數量，僅能證明運至工地之材料數量，並不
        能證明此數量材料均施用於系爭工程，且有可能因原告
        施工不當而增加耗損，就此施工不當而增加之耗損係可
        歸責於原告之事由，原告本當自行負責，豈有要求增加
        給付之理。
　    (2)依鑑定報告書附件五第1 頁鋼筋數量統計表所示一至六
        樓中拉力鋼筋實際施作數量為841.52噸，然一樓所使用
        之鋼筋與地下室同為fy=4200kg/㎝之高拉力鋼筋，應予
        扣除，故中拉力鋼筋實際施作數量僅712.82噸，則兩造
        以778.02噸之數量結算，數量並無短缺。
　    (3)退步言，縱中拉力鋼筋實際施作數量為841.52噸，然與
        兩造結算數量778.02噸，僅相差63.5噸，並未超逾約定
        數量778.02噸達10% 以上，故依前述工程契約書第3 條
        第2 項、第3 項規定，原告亦不得請求增加價金給付。
    (五)查本件工程施作中曾三次變更設計，經雙方協議確認而調
      整數量及金額，若有上述數量、金額之爭議，原告何以於
      歷次變更設計均未提出請求？且經雙方就本件工程全部已
      確認驗收、結算而結案，此有驗收證明書及竣工結算確認
      表可稽，顯見雙方就本件工程全部之項目、數量及金額均
      已達成協議，原告並依此而領取全部結算總價206,357,09
      5 元工程款完畢，現卻又主張被告有工程款未付，顯違反
      雙方已結算確認之協議，而不足採。
三、兩造不爭執之事實：
    (一)兩造於89年6 月12日簽立工程契約書，由原告承攬被告校
      舍第一期工程（建築工程）。
    (二)系爭工程工期自89年6 月15日起至90年9 月5 日止，已於
      91年7 月4 日驗收合格而結案。
    (三)系爭工程契約總價206,357,095 元，原告已領取完畢。
    (四)系爭工程實際棄運之土方數量為31,269 立方米。
    (五)施工規範屬於系爭工程合約內容之一部。
四、本件兩造爭執者有四，即關於近運堆置處理費之爭議、棄土
    方之爭議、預伴混凝土之爭議、鋼筋加工及組立之爭議。茲
    分別審究如次：
    (一)關於近運堆置處理費爭議部分：
      (1)系爭工程合約估價單中未就「近運堆置處理費」列項計
        價，應屬合約漏項
        1.查原告主張因系爭工程開挖之土方須作為回填之用，
          回填後剩餘之土方則外運棄置，依工程圖說原告就開
          挖之土方必須先近運堆置及處理，惟系爭工程合約估
          價單中卻未列「近運堆置處理費」，而有合約漏項情
          形，且原告於開工後確有將所開挖之土方堆置於工區
          等待處理等情，業據原告提出工程估價單、合約「回
          填夯實」項目分析表、近運堆置及回填整地示意圖影
          本各乙份、土方近運堆置及回填現場照片乙份為證，
          堪信為真實。本件原告依工程圖說既應將開挖土方先
          行近運堆置並為處理，以待回填，然估價單內卻未就
          近運堆置與處理之費用列項計價，則系爭工程就上開
          工作項目之費用顯然有所漏列，而有合約漏項之情形
          存在，自堪認定。
        2.次查，系爭工程設計要求係利用部分之挖方作為後續
          回填之用，因此挖方需先堆置於預定回填區附近並加
          以處理（水土保持處理，避免產生災害），此應係一
          般所謂「整地回填」，即包括整地費用（近運堆置處
          理費）及回填夯實費用。因系爭工程合約估價單中並
          無近運堆置費用，而此項目又係完成設計圖說應施作
          之工作，故系爭工程合約估價單無此計價項目應屬合
          約漏項，亦為兩造合意選定之鑑定機關─臺灣省土木
          技師公會指派之鑑定人即土木技師王金田、蔡良洋鑑
          定屬實，有鑑定報告書乙份在卷可稽。
        3.被告雖以合約中業已編列「回填」項目計價，自無漏
          項情事置辯，並以負責系爭工程設計之乙○○建築師
          事務所於93年12月30日函覆本院查詢事項所為之說明
          為證。惟依系爭工程合約中關於「回填夯實」項目之
          單價分析表所載，該項費用僅包含「挖土機租金」、
          「滾壓夯實」、「技工」及「損耗」等項，可見合約
          中以「回填夯實」項目計價者乃係回填土方後在回填
          區內加以夯實之費用，並不包括本件原告所請求將開
          挖之土方加以堆置並為處理之「近運堆置處理費」，
          至為灼然，故被告以業已編列「回填」項目計價即無
          漏項抗辯，以及楊國炳建築師事務所於93年12月30日
          函覆本院所表示「既已載明回填處理，自無所謂堆置
          處理費」之意見，均無足採。
      (2)依系爭工程施工規範總則第18條第(1)項第a 款、第4 條
        第(3)項規定，原告不得請求漏項之近運堆置費用
        1.按施工規範總則第18條第(1)項第a 款規定：「本合約
          工程價款，已包括完成本工程主體及附屬工程等之施
          工機具設備之一切費用，承包人應在各承包單項之單
          價中計入，不得另行編列項目。」又施工規範總則第
          4 條第(3)項第2 款亦規定：「標單內所列之項目及數
          量，僅供承包人之參考，在投標前承包人應自行實地
          勘察，按照圖說規定核對及詳細估算，如發現有遺漏
          或錯誤時，承包人應於投標前或開標時，請求說明，
          否則開標後，所有數量不符與遺漏之項目，應視同已
          合併於其他相關項目估計在內……。」本件原告請求
          之近運置處理費雖屬合約漏項，然原告於系爭工程開
          標前及契約簽立前並未就此提出任何疑義或請求原告
          說明，甚至進而與原告簽約、施作，完成系爭工程及
          驗收結案，依前開規定，原告已不得請求此部分之費
          用。是原告依承攬法律關係及不當得利法律關係，請
          求被告給付近運置處理費4,272,890 元及上開金額5%
          營業稅金，難認有理。
        2.原告雖主張前揭施工規範之規定與契約第3 條第3 款
          規定相抵觸，依契約第1 條第3 項第1 款：「本契約
          所含各種文件如有不一致之情形，除另有規定外，依
          下列原則辦理：1.本契約條款優於招標文件內之其他
          文件所附記之條款」規定，應無適用餘地。惟系爭工
          程合約第3 條乃係規範在總額承包下，估價單內已列
          載之各工程項目實作數量較契約所定數量有所增減時
          ，關於價金應如何計付之問題，至於估價單有漏項而
          未列項計價之情形，則非在該條規範之範圍內，此觀
          該條約定：「本契約價金之給付，依左列方式辦理：
          一本契約總價預計新台幣貳億零柒佰貳拾萬元。二估
          價單所列量化單位（如公尺、平方公尺、立方公尺、
          式……）之工程項目部分，依原訂契約價金給付；所
          列數化單位（如個、樘、盞、具、台……）之工程項
          目部分依實際施作或供應數量結算。三屬於依原訂契
          約價金給付部分，工程之實作數量如較本契約所定數
          量增減達百分之十以上時，其逾百分之十之部分，得
          以本契約變更增減本契約價金；未達百分之十者，本
          契約之價金不予增減」等文字用語即明。而前揭施工
          規範之規定則係在規範工程價款可否另行編列項目，
          以及標單內所列之項目及數量如有遺漏或錯誤時應如
          何處理之問題，其與契約第3 條之規範對象既不相同
          ，自無相互抵觸可言。故原告據以主張依契約第1 條
          第3 項第1 款規定，前開施工規範之規定應無適用餘
          地，要難認屬有據。
        3.又所謂定型化契約即附合契約，依民法第247 條之1
          規定係指依當事人一方預定用於同類契約之條款而訂
          定之契約，且該條款係供與不特定之多數人訂立契約
          之用。而定型化契約應受衡平原則限制，乃基於締約
          一方之契約條款已預先擬定，他方僅能依該條款訂立
          契約，否則即受不締約之不利益，為排除不公平之單
          方利益條款，以免居於經濟弱勢之一方無締約之可能
          ，而忍受不締約之不利益之考量。本件原告係資本額
          高達1 億6 千5 百萬元之營造廠商，顯非經濟上之弱
          者，且原告既為具有一定規模之專業營造廠，投標工
          程、簽訂契約無數，則前開施工規範要求原告在投標
          前應自行實地勘察，按照圖說規定核對及詳細估算，
          如發現有遺漏或錯誤時，應於投標前或開標時請求說
          明，否則於開標後，所有數量不符與遺漏之項目，視
          同已合併於其他相關項目估計在內，亦難認有顯失公
          平之情形。再者，被告係為校舍工程興建之目的而與
          特定之人即經由投標程序而得標者亦即本件之原告訂
          立系爭契約，則契約條款自非可供被告與不特定多數
          人訂立契約之用，亦無所謂「用於同類契約」可言，
          故縱令做為契內容一部之前揭工程規範係被告為訂立
          契約而預先擬定者，本件亦非屬民法第247 條之1 規
          定適用之範圍。此外，兩造復均非公平交易法所稱之
          「事業」，應無公平交易法之適用。故原告以前揭施
          工規範之規定，違反公平交易法第24條規定，以及該
          等規定屬定型化契約條款且對原告顯失公平為由，主
          張無效，均難認有理。
    (二)關於棄土方爭議部分：
      (1)查系爭工程基地因土質佳，為節省公帑，認為部份挖方
        可做為筏基回填料或其他回填利用，不會產生大量之棄
        方，故系爭契約就棄土方部分乃編以「一式」計價，金
        額為1,659,93 8元，惟嗣因被告變更指示要求棄運，致
        原告實際棄運土方31,269立方公尺，被告於結算時僅依
        合約單價給付1,659,938 元等情，業據原告提出乙○○
        建築師事務所89年5 月24日函文、大富鑫土石方資源堆
        置場證明書及估驗請款單影本各1 紙為證，被告對之亦
        不爭執，自堪信為真實。
      (2)按合約以「一式」計價者，其精神固為不論實作數量為
        何，均給付一定之金額，然此所謂不論實作數量為何仍
        為一定之給付，應係在原合約之設計、規定及投標條件
        均未變更之情形下，始足當之。若情況有所變更，與原
        合約之設計、條件己不相同，若仍依原合約以一式計價
        ，自非公平合理。本件系爭合約關於棄土方部分以「一
        式」計價，原係著眼於開挖之土方可供回填，實際棄運
        數量不多，惟事後既因被告變更指示而將原欲回填之土
        方棄運，造成實際棄運之土方數量增加，足認情事確有
        變更，實際結果與原合約之設計規劃已不相同。原合約
        以一式計價之要件因已發生重大變更，致影響原約定價
        格計算基礎之合理性，故原告依民法第227 條之2 第1
        項規定，請求被告增加給付此部分之金額，即屬有據。
      (3)次按，系爭契約第3 條規定：「估價單所列量化單位（
        如公尺、平方公尺、立方公尺、式……）之工程項目部
        分，依原訂契約價金給付……屬於依原訂契約價金給付
        部分，工程之實作數量如較本契約所定數量增減達百分
        之十以上時，其逾百分之十之部分，得以本契約變更增
        減本契約價金；未達百分之十者，本契約之價金不予增
        減。」系爭契約原編列棄土方以一式計價時，依被告所
        提被證一之工程估價單所載，原訂機具挖方數量為52,2
        37立方公尺，回填夯實數量則為30,536立方公尺，兩相
        扣抵，可知原契約預計之棄土方數量應僅有21,674立方
        公尺左右，較諸原告最後棄運土方31,269立方公尺，二
        者相差高達9,595 立方公尺，已較契約原預定數量增加
        10 %以上，故原告依契約第3 條規定請求被告增加此部
        分工程款之給付，亦屬有據。
      (4)又棄土方（挖方運棄）應包含運費及棄土場收取費，而
        棄土方之合理單價約為每立方公尺500 元至600 元，業
        據臺灣省土木技師公會指派之鑑定人即土木技師王金田
        、蔡良洋鑑定在案，有鑑定報告書乙份在卷為憑。本院
        認以上開價格之平均價即每立方公尺550 元計算應屬適
        當，故被告對原告因其變更指示之結果，超出原契約預
        定棄運土方數量而多棄運9,595 立方公尺土方之費用（
        含5%營業稅）5,541,113 元【計算式：（9,595 立方公
        尺×550 元）＋（9, 595立方公尺×550 元×5%）=5,5
        41,113元，小數點以下四捨五入】，負有給付之義務，
        原告在此範圍內之請求，為有理由，逾此數額之請求則
        無理由，不應准許。
    (三)關於2000psi 預伴混凝土爭議部分：
      (1)查兩造均同意以本工程之竣工圖為計算依據，囑託臺灣
        省土木技師公會鑑定系爭工程中關於2000psi 預伴混凝
        土實際施作之數量。嗣經臺灣省土木技師公會鑑定結果
        ，2000psi 預伴混凝土數量為888.55立方公尺，有鑑定
        報告在卷可考。是原告主張系爭工程估價單上所載工項
        目「2000psi P.C 預伴混凝土」之合約數量不足，被告
        結算之數量僅882 立方公尺，較原告實際施作者為少等
        情，即堪信為真實。
      (2)按系爭契約第3 條規定：「估價單所列量化單位（如公
        尺、平方公尺、立方公尺、式……）之工程項目部分，
        依原訂契約價金給付……屬於依原訂契約價金給付部分
        ，工程之實作數量如較本契約所定數量增減達百分之十
        以上時，其逾百分之十之部分，得以本契約變更增減本
        契約價金；未達百分之十者，本契約之價金不予增減。
        」本件原告實際施作2000psi 預伴混凝土數量888.55立
        方公尺，固較原契約所定之882 立方公尺有所增加，然
        增加之數量僅6.55立方公尺，並未超逾原約定數量之10
        % ，依前開約定，原告自不得請求被告增加給付價金。
        是原告依系爭契約第3 條及民法第227 條之1 規定，請
        求被告給付此部分增加之工程款1,121,081 元及上開金
        額5%營業稅金，難認有理。
      (3)原告雖主張其實際施作之數量應為1,921 立方公尺，鑑
        定數量之所以會與原告主張數量有異，乃因原告僅請求
        依竣工圖核算，忽略竣工圖上未無標示及計算之筏基坑
        回填清碎石澆製之2000psi 預伴混凝土數量952.98立方
        公尺之故，並提出2000psi 混凝土數量及金額表1 紙、
        預拌混凝土購置證明影本1 紙及筏基坑回填清碎石之附
        圖乙份為證。惟本院依以下列理由，認原告前開主張不
        足信為真實：
        1.原告提出之前揭混凝土數量及金額表乃原告所自行製
          作，而預拌混凝土購置證明亦僅得證明原告有購買20
          00ps i預拌混凝土1,921 立方公尺之事實而已。該證
          明固書載「確實運達三峽中園國小工地施作無誤」等
          語，然證明書之出具者僅係混凝土之出售商，而出售
          商一般對於買受者對所購貨品究係作何使用，鮮有過
          問、參與，況其亦未常駐工地，更無可能對原告買受
          之上開混凝土是否悉數施作於系爭工程乙節有所了解
          ，自難以證明書上載有「確實運達三峽中園國小工地
          施作無誤等語，即認原告實際施作之2000psi 預拌混
          凝土數量為1,921 立方公尺。
        2.又被告抗辯原告於筏基坑回填清碎石上澆製混凝土乃
          係原告施工前依工程契約第9 條第2 項第1 款所主動
          提送之施工工法，就此增加之數量，原告同意自行負
          責等節，已據被告提出乙○○建築師事務所94年9 月
          16日函文影本1 紙為證。此外，施工總則第4 條第(2)
          規定：「工程上應有詳細圖補充之處，於工程進行時
          ，經建築師核准之各項補充圖必要時，建築師有改良
          及變更原圖之權。如該詳圖發出後，承包人認為與原
          來總圖不符合，將發生額外工作或材料時，須於五日
          內提出異議，聲明應加之工料，否則該詳圖即認為與
          原圖相符，將來承包人不得要求加帳。」本件原告既
          未於五日內筏基坑回填清碎石須澆製2000psi 預拌混
          凝土部分提出異議，且於歷次變更設計時亦未主張增
          加此部分費用，益徵原告應有同意自行負責此部分之
          費用。
    (四)關於鋼筋加工及組立爭議部分：
      (1)查本院依兩造合意，囑託臺灣省土木技師公會以本工程
        之竣工圖為計算依據，鑑定系爭工程中原告就中拉力鋼
        筋加工及組立實際施作之數量。嗣經臺灣省土木技師公
        會鑑定結果，中拉力鋼筋加工及組立數量為841.52噸，
        有鑑定報告在卷足稽。是原告主張系爭工程估價單上所
        載工項目「中拉力鋼筋加工及組立」之合約數量不足，
        被告結算之數量僅778.02噸，較原告實際施作者為少等
        情，堪信為真實。
      (2)惟系爭契約第3 條規定：「估價單所列量化單位（如公
        尺、平方公尺、立方公尺、式……）之工程項目部分，
        依原訂契約價金給付……屬於依原訂契約價金給付部分
        ，工程之實作數量如較本契約所定數量增減達百分之十
        以上時，其逾百分之十之部分，得以本契約變更增減本
        契約價金；未達百分之十者，本契約之價金不予增減。
        」本件經鑑定結果，原告實際施作之中拉力鋼筋加工及
        組立之數量為841.52噸，固較原契約所定之778.02 噸
        所增加，然增加之數量僅63.5噸，並未超逾約定原定數
        量之10 %，依前開約定，原告不得請求被告增加給付價
        金。是原告依系爭契約第3 條及民法第227 條之1 規定
        ，請求被告給付此部分增加之工程款1,989,661 元及上
        開金額5%營業稅金，難認有理。
      (3)原告雖主張其實際施作之數量應為990.16噸，並提出工
        程日報表為證，然工程日報表所登載之數量，僅得證明
        有該等數量之材料運至工地，並不能證明該等數量之材
        料全數均施作於本工程。況以竣工圖為計算原告實際施
        作中拉力鋼筋數量之依據，乃原告所同意，而依原告同
        意之鑑定方法所為之鑑定結果，亦認中拉力鋼筋加工及
        組立數量為841.52噸，而非原告主張之990.16噸，故原
        告仍以工程日報表登載之數量為依據，主張其實際施作
        數量為990.16噸，自無足採。
五、綜上所述，原告依民法第227 條之2 第1 項規定及契約第3
    條規定，請求被告給付因其變更指示之結果，原告就超出原
    契約預定數量而多棄運9,595 立方公尺土方之費用（含5%營
    業稅）5,541,113 元，為有理由，應予准許，逾前開範圍之
    請求，則無理由，不應准許。又原告已於92年8 月27日以台
    北北門郵局第7950號存證信函向被告為本件工程款之請求，
    並催告被告應於函達10日內為給付，該存證信函業經被告於
    92年8 月28日收受在案，有原告提出之上開存證信函及送達
    回證影本在卷為憑。依民法第229 條第2 項規定，被告應自
    92年9 月8 日起負遲延責任。故原告請求被告給付就上開所
    命金額自92年9 月8 日起至清償日止，按年息5%計算之遲延
    利息，為有理由，應予准許，逾前開範圍之遲延利息請求，
    既無理由，自應駁回。
六、兩造皆陳明願供擔保，聲請宣告假執行及免為假執行，經核
    均無不合，爰分別酌定相當之擔保金額准許之。
七、本件事證已臻明確，兩造所提其餘攻擊防禦方法及未經援引
    之證據，經審酌後，認均與本件判之結論無礙，爰不逐一論
    述，附此敘明。
八、訴訟費用負擔之依據：民事訴訟法第79條。
中　　華　　民　　國　　94　　年　　12　　月　　5 　　日
                  民事第二庭    法　官　程怡怡
以上正本係照原本作成
如對本判決上訴，須於本判決送達後20日內向本院提出上訴狀
中　　華　　民　　國　　94　　年　　12　　月　　9 　　日
                                書記官  楊姝晴
